【裁判字號】    99,消債更,273
【裁判日期】    991029
【裁判案由】    更生事件
【裁判全文】
臺灣板橋地方法院民事裁定           99年度消債更字第273號
聲  請  人
即  債務人  廖娟君
代  理  人  鄭凱鴻律師
上列聲請人因消費者債務清理條例聲請更生事件，本院裁定如下
：
    主  文
更生及保全處分之聲請均駁回。
聲請費用由聲請人負擔。
    理  由
一、按債務人不能清償債務或有不能清償之虞者，得依本條例所
    定更生或清算程序，清理其債務，消費者債務清理條例第 3
    條定有明文。所謂「不能清償債務或有不能清償之虞」，係
    指債務人欠缺清償能力，對於已屆清償期，且已受請求之債
    務之全部或主要部分，客觀上可預見其為一般且繼續的不能
    清償之財產狀態而言。而清償能力係由財產、信用、勞力三
    者構成，故雖無足夠財產，然如有良好之信用、優良之技術
    或持續不斷之勞力，即屬有清償債務之可能。
二、本件聲請意旨略以：自民國91年起，因大環境景氣不佳，致
    聲請人工作不穩定，收入減少，入不敷出，又聲請人於92年
    4 月間產下一女廖○瑄（年籍姓名詳卷），家庭生活支出增
    加，廖○瑄之生父黃秀全工作不穩定且另有同居對象，故不
    願負擔扶養責任，也不給付聲請人分毫家庭生活費用，迄今
    廖○瑄全係由聲請人一人獨力負擔所有扶養、生活、教育費
    用。於94年間，黃秀全更因酒醉，強行將廖○瑄自幼稚園帶
    走，並持剪刀將廖○瑄之頭髮全部剪光，將廖○瑄之臉部割
    傷流血，甚至開瓦斯，經聲請人報警並聲請法院核發暫時保
    護令獲准，自斯時起，為保護廖○瑄，聲請人與黃秀全即斷
    絕往來聯絡。聲請人入不敷出，且須獨力照顧廖○瑄，故僅
    能以刷卡、以卡養卡、以債養債方式，每期繳納最低應繳金
    額，聲請人雖想努力工作還款，但收入有限，且不敢讓家人
    知道育有女兒。聲請人雙親均居住於高雄，對外均有負債，
    父親中風十餘年，每月均需至醫院看病取藥，母親身體健康
    亦欠佳，經常出入醫院，根本無力協助聲請人償還債務，聲
    請人甫至旅行社擔任業務員4 個月，月薪約新臺幣（下同）
    18,000元，然突接獲臺北地方法院執行命令，扣押聲請人薪
    資1/3 ，遭扣押後可用薪資僅餘約12,000元，實無法償還債
    權人富邦資產管理股份有限公司（下稱富邦資產公司）之債
    務154,502 元、誠第二資產管理股份有限公司（下稱誠
    資產公司）之債務135,596 元，爰依法聲請更生等語。
三、經查：
(一)、聲請人任職於雙向國際旅行社股份有限公司，自陳每月薪資
    約18,000元，另為貼補家用，復從事家庭代工，每月約有3,
    000 元之收入，且領有中低收入兒童少年補助每月1,400 元
    、房屋津貼3,600 元，是聲請人每月收入約為26,000元【計
    算式：18,000＋3,000 ＋1,400 ＋3,600 ＝26,000】，有勞
    工保險被保險人投保資料表、安泰銀行綜合存款存摺、臺北
    縣永和市公所中低收入證明書、民事陳報狀在卷可按（參本
    院卷第76頁、第79頁、第32頁、第49頁），堪可認定。
(二)、其次，聲請人既已負債大於資產，本應較一般人更為節約支
    出、撙節開銷，故應以行政院主計處公布之99年度臺北縣每
    人每月最低生活費用為10,792元作為每月必要支出費用之計
    算標準。查聲請人主張其每月支出費用為18,410元（包含：
    房租8,000 元、膳食費5,000 元、保險費110 元、交通費2,
    500 元、電話費2,800 元，參本院卷第14頁），然參酌前開
    行政院主計處公布之99年度臺北縣每人每月最低生活費用10
    ,792元之計算標準，因該公布標準已包含每人每月食、衣、
    住、行等各項生活必要費用在內，應屬適當可採，故聲請人
    所列其每月支出為18,410元，尚屬過高，而應以每人每月生
    活必要支出費用為10,792元計算之。
(三)、復按「直系血親相互間互負扶養之義務；父母對於未成年子
    女之扶養義務，不因結婚經撤銷或離婚而受影響；非婚生子
    女經生父認領者，視為婚生子女。」民法第1114條第1 款、
    第1116條之2 、第1065條第1 項前段分別定有明文。經查，
    本件第三人黃秀全業於92年4 月22日認領非婚生子女廖○瑄
    ，並於95年4 月20日重新約定由聲請人監護，此有戶籍謄本
    在卷可稽（參本院卷第30頁），廖○瑄既經生父認領，則扶
    養義務自應由聲請人與黃秀全共同負擔。雖聲請人主張黃秀
    全有暴力傾向，經法院核發暫時保護令，而與黃秀全斷絕往
    來等語，然經本院於99年10月5 日裁定命聲請人於10日內補
    提法院核發之暫時保護令，該項裁定業於99年10月8 日送達
    聲請人，有送達證書附卷可憑（參本院卷第102 頁），惟聲
    請人迄今尚未補正，是難遽認黃秀全係毫無共同負擔扶養義
    務之可能，故廖○瑄應由聲請人與黃秀全共負扶養義務，依
    國稅局所列扶養免稅額計之，扶養費用每人每月應為 6,834
    元，是聲請人應負擔之扶養費用每月為3,417 元【計算式：
    6,834 ÷2 ＝3,417 】。綜觀聲請人每月收入及支出情形，
    其每月收入為上述之26,000元，扣除其每月必需支出之生活
    費用、扶養費用後，應尚餘11,791元可供清償債務【計算式
    ：26,000－10,792－3,417 ＝11,791】。
(四)、另經本院函詢富邦資產公司、誠資產公司，聲請人尚積欠
    富邦資產公司本金46,315元暨其中43,164元自90年6 月16日
    起至清償日止，按週年利率17.885％計算之利息、執行費用
    372 元及程序費用113 元，有99年10月15日民事陳報狀在卷
    可按（參本院卷第81頁），是自90年6 月16日起計算至99年
    10月31日止，聲請人尚欠富邦資產公司119,198 元【計算式
    ：46,315＋43,164（9 ＋138/365 ）×17.885％＋372 ＋11
    3 ＝119,198 】；而聲請人積欠誠資產公司債務部分則為
    本金154,502 元及自98年4 月1 日起至清償日止，按週年利
    率19.71 ％計算之利息及程序費用500 元、執行費1,241 元
    ，有99年10月19日民事陳報狀附卷可稽（參本院卷第94頁）
    ，是自98年4 月1 日起計算至99年10月31日止，聲請人積欠
    誠資產公司204,459 元【計算式：154,502 ＋154,502 （
    1 ＋7/12）×19.71 ％＋500 ＋1,241 ＝204,459 】。總計
    聲請人負欠富邦資產公司、誠資產公司共323,657 元【計
    算式：119,198 ＋204,459 ＝323,657 】。
(五)、末查，聲請人現年僅40歲，正值青壯，聲請人復未表示有何
    身體健康上無法正常勞動之情事，則依勞動基準法第54條之
    規定，其強制退休年齡為65歲，故聲請人距上開強制退休年
    齡尚有約25年之工作時間，足供其償還債務，亦即聲請人若
    正常勞動至退休之時，顯然足以清償債務總額【計算式：11
    ,791元×12月×25年＝3,537,300 元＞負債之323,657 元】
    ，是聲請人顯有清償債務之可能。退萬步言，縱認上述之扶
    養費用部分，第三人黃秀全毫無扶養可能，而聲請人之每月
    支出部分須加計3,417 元，衡諸上揭勞力所得，聲請人亦屬
    並非不能清償債務者。從而，揆諸首揭規定，本件聲請人並
    非不能清償債務或有不能清償債務之虞者。
四、綜上所述，本件聲請人聲請更生，然並非不能清償債務或有
    不能清償債務之虞者，是其更生之聲請於法未合，應予駁回
    。聲請人更生之聲請既經駁回，其保全處分之聲請即失所附
    麗，應併予駁回。爰裁定如主文。
中    華    民    國    99    年    10    月    29    日
                  民事第三庭  法  官  吳金芳
以上為正本係照原本作成。
如不服本裁定，應於裁定送達後10日內，以書狀向本院提出抗告
，並繳納抗告費新臺幣1,000元。
中    華    民    國    99    年    10    月    29    日
                              書記官  陳昭綾

司法院資訊處製作；財團法人民間司法改革基金會備份。
